臺灣高等法院臺南分院刑事判決
110年度金上訴字第185號
上  訴  人  
即  被  告  吳德勝


選任辯護人  王仁祺律師
上列上訴人因違反洗錢防制法等案件，不服臺灣雲林地方法院10
9年度金訴字第77號中華民國109年12月15日第一審判決（起訴案
號：臺灣雲林地方檢察署109年度偵字第4846號），提起上訴，
本院判決如下：
    主  文
原判決撤銷。
吳德勝共同犯洗錢防制法第十四條第一項之一般洗錢罪，處有期
徒刑陸月，併科罰金新臺幣貳萬元，罰金如易服勞役，以新臺幣
壹仟元折算壹日。緩刑伍年，並應履行附件所示本院110年度附
民移調字第19號調解筆錄所示給付內容。
    事  實
一、吳德勝明知將金融機構帳戶資料交給他人使用，常被利用為
    與財產有關之犯罪工具，而對於他人利用其所提供之金融機
    構帳戶實行詐欺或其他財產犯罪，有所預見，並可預見提領
    別人匯入其所提供金融帳戶內之來路不明款項後，再轉交與
    第三人之舉，極可能係他人收取詐騙所得款項，且欲掩飾詐
    騙所得去向、所在。詎吳德勝竟以上揭事實之發生均不違背
    其本意之不確定故意，與年籍不詳之成年人「王妤欣」共同
    意圖為自己不法之所有，基於詐欺取財及掩飾詐欺犯罪所得
    去向之犯意聯絡（無證據證明本案為3人以上犯之），先由
    吳德勝提供其申辦之臺北富邦商業銀行帳號000000000000號
    帳戶（下稱本案帳戶）資料，由「王妤欣」於民國108年11
    月26日（起訴書誤載為108年12月26日，應予更正）某時許
    ，使用通訊軟體WHATSAPP，且以暱稱「ANNEWANG」之身分與
    蘇偉仁成為好友，繼而向蘇偉仁誆稱朋友急需用錢云云，致
    蘇偉仁陷於錯誤，陸續於108年11月27日起至109年1月4日止
    ，匯款共新臺幣（下同）320,000元至本案帳戶，再由吳德
    勝依指示陸續提領合計319,500元（匯款、提款之時間及金
    額詳如附表所示），進而於不詳時間，在不詳地點，將120,
    000元交付予「王妤欣」（餘款199,500元吳德勝留用），以
    此掩飾詐欺贓款之去向，製造金錢流向之斷點。嗣因蘇偉仁
    事後察覺有異報警，始循線查悉上情。
二、案經蘇偉仁訴由雲林縣警察局虎尾分局報告臺灣雲林地方檢
    察署檢察官偵查起訴。
    理  由
一、上開犯罪事實，業據被告於本院審理時坦承不諱（本院卷第
    124頁），核與告訴人蘇偉仁於警詢及偵查中證述情節相符
    （警卷第8至11頁，偵卷第20頁），復有內政部警政署反詐
    騙諮詢專線紀錄表、新北市政府警察局蘆洲分局集賢派出所
    受理詐騙帳戶通報警示簡便格式表、金融機構聯防機制通報
    單影本、台新行動銀行匯款紀錄翻拍照片7張、第一行動銀
    行匯款紀錄及存摺封面翻拍照片9張、蘇偉仁與詐欺集團暱
    稱「ANNEWANG」WHATSAPP通訊紀錄翻拍照片5張、臺北富邦
    商業銀行股份有限公司土城分行109年6月30日北富銀土城字
    第1090000037號函暨所附開戶資料、交易明細、門號000000
    0000號通聯調閱查詢單、告訴人與詐欺集團成員WHATSAPP通
    訊紀錄及通聯擷圖、門號0000000000號、0000000000號申登
    人及通聯紀錄查詢資料、109年10月22日北富銀土城字第109
    0000066號函暨所附交易明細等資料附卷可稽（警卷第12至2
    8、30至39頁，偵卷第23至44、49至63頁，原審卷第47至57
    頁），足見被告之自白與事實相符，此部分事實，堪以認定
    。
二、金融機構帳戶係作為便利資金流通使用，具有強烈屬人性格
    ，且近年來社會上各式詐財手段迭有所聞，我國政府及大眾
    傳播媒體乃透過各類方式廣泛宣導，再三呼籲勿將個人帳戶
    資料任意提供他人匯款使用，希冀澈底杜絕詐騙犯罪；又現
    今詐欺犯罪雖多有使用他人帳戶作為被害人匯款（轉帳）之
    用，企圖避免遭警循線追查，但審諸金融機構帳戶提款必以
    持有存摺及印鑑，或以該帳戶金融卡配合鍵入正確密碼使用
    為前提，故渠等為求遂行犯罪目的，多與帳戶所有人具有犯
    意聯絡而指示代為提款，或實際取得帳戶資料（例如存摺、
    提款卡暨密碼），藉此降低遭未參與犯罪之人擅自提領或逕
    向偵查機關檢舉之風險，衡情當無可能在未確保順利提領犯
    罪所得之情況下，任意指定不知情第三人之帳戶作為被害人
    交付款項之重要犯罪歷程。準此，被告非僅提供本案帳戶作
    為「王妤欣」指示告訴人匯入前開款項之用，其後更陸續提
    領如附表所示之款項，而該款項數額非微，在被告未將「王
    妤欣」分得部分交付「王妤欣」之前，該款項完全處於被告
    得以任意處分之情況下，苟非彼此間存有相互信賴並利用彼
    此犯行之關係，實無可能任由被告單獨持有前開款項。另佐
    以如附表所示之被告提領時間，可知被告大多均係於告訴人
    匯款後，短短1小時之內提領如數款項，甚至告訴人最後1筆
    係於109年1月4日凌晨1時12分許，轉帳5,000元，被告隨即
    於同日凌晨1時53分許，提領5,000元，與詐欺案件中，負責
    提領款項之車手均係依指示於款項入帳後隨即提出之模式如
    出一轍，被告甚至於告訴人最後1筆款項入帳後，隨即於同
    日「凌晨」特意前往提款，在在顯示被告在本案中係擔任提
    供帳戶、依指示提領詐欺所得之角色甚明。復審酌被告自述
    大學畢業之教育程度，且曾從事物流、塑膠工廠、超商、加
    油站、食品廠、化學工廠的工作，知道詐騙集團會使用人頭
    帳戶進行詐騙犯行等語（原審卷第86、93、94頁），自具一
    定程度之社會生活經驗，依其智識能力及社會生活經驗，縱
    令未實際參與對告訴人施詐過程，但對於提供本案帳戶予交
    情不深之「王妤欣」使用，極可能遭濫用對不特定人訛詐財
    物一節，主觀上應有所預見，竟仍將其所申辦之本案帳戶提
    供予「王妤欣」使用，甚而前往提領款項，並交付予「王妤
    欣」，欲使原匯入本案帳戶之不法贓款去向難以追查，以此
    方式參與「王妤欣」詐欺取財之部分犯行，主觀上即係對其
    行為成為犯罪計畫之一環，而促成犯罪既遂之結果予以容任
    。是被告雖無積極使詐欺取財、洗錢犯罪發生之欲求，然其
    對於縱使替「王妤欣」提領之款項為詐欺財產犯罪所得，且
    所為會使贓款去向難以追查各節，亦有任其發生而不違背本
    意之意思。揆諸前揭說明，足認被告有與「王妤欣」共同詐
    欺取財及洗錢之不確定故意至明。綜上，本件事證明確，被
    告上開犯行堪以認定，應依法論科。
三、論罪科刑：
  ㈠105年12月28日修正公布，並於106年6月28日生效施行之洗錢
    防制法，參酌國際防制洗錢金融行動工作組織之建議，及聯
    合國禁止非法販運麻醉藥品和精神藥物公約，與聯合國打擊
    跨國有組織犯罪公約規定，將針對特定犯罪所得之處置（pl
    acement）、分層化（layering）及整合（integration）等
    動態過程，皆納為洗錢行為，並分別對應為該法第2條第1款
    、第2款及第3款之規定，其中該條第2款規定「掩飾或隱匿
    特定犯罪所得之本質、來源、去向、所在、所有權、處分權
    或其他權益者」之洗錢行為，係指掩飾或隱匿犯特定犯罪所
    得金流軌跡，以消除特定犯罪所得之不法可追溯性而阻止司
    法追查而言。故而，倘行為人知悉係充作存匯特定犯罪不法
    所得贓款之用途而提供金融帳戶，則該等已得手贓款之原始
    「來源」，即因另行轉存匯入行為人所提供之金融帳戶而告
    模糊，並遮蔽其與特定犯罪之連結；又苟行為人復將存匯於
    其所提供金融帳戶內之贓款，故意提領現金後轉存或匯至其
    他金融帳戶，或直接交付與不詳之收款人，將會造成該等特
    定犯罪所得之「去向」不明，而該等犯罪所得贓款輾轉流向
    他處後，其「來源」於特定犯罪之脈絡更形隱微甚至消泯，
    而喪失其不法之可追溯性，原本連貫之金流軌跡即遭阻斷，
    行為人上揭製造金流斷點以妨阻司法追查之主觀意思與客觀
    行為，自合於洗錢防制法第2條第2款「掩飾特定犯罪所得之
    來源及去向」之洗錢行為定義規定，而該當同法第14條第1
    項所規定「有第2條各款（第2款）所列洗錢行為者」之一般
    洗錢罪構成要件（最高法院109年度台上字第1812號判決意
    旨參照）。本案告訴人遭詐騙匯款至本案帳戶，該款項係「
    王妤欣」犯詐欺罪而得，自屬洗錢防制法第3條第2款規定之
    「特定犯罪」所得，被告將本案帳戶供「王妤欣」作為向告
    訴人收取詐騙款項之人頭帳戶，復又依「王妤欣」之指示提
    領帳戶內之金錢後，交付「王妤欣」，而為傳遞，即足掩飾
    該等特定犯罪所得之去向、所在，已該當洗錢防制法第14條
    第1項之一般洗錢行為。是核被告所為，係犯刑法第339條第
    1項之詐欺取財罪、洗錢防制法第14條第1項之一般洗錢罪。
  ㈡共同正犯在主觀上須有共同犯罪之意思，客觀上須為共同犯
    罪行為之實行。所謂共同犯罪之意思，係指基於共同犯罪之
    認識，互相利用他方之行為以遂行犯罪目的之意思；共同正
    犯因有此意思之聯絡，其行為在法律上應作合一的觀察而為
    責任之共擔。至於共同正犯之意思聯絡，不以彼此間犯罪故
    意之態樣相同為必要，刑法第13條第1項、第2項雖分別規定
    行為人對於構成犯罪之事實，明知並有意使其發生者，為故
    意；行為人對於構成犯罪之事實，預見其發生而其發生不違
    背其本意者，以故意論。前者為直接故意，後者為間接故意
    ，惟不論「明知」或「預見」，僅認識程度之差別，間接故
    意應具備構成犯罪事實之認識，與直接故意並無不同。除犯
    罪構成事實以「明知」為要件，行為人須具有直接故意外，
    共同正犯對於構成犯罪事實既已「明知」或「預見」，其認
    識完全無缺，進而基此共同之認識「使其發生」或「容認其
    發生（不違背其本意）」，彼此間在意思上自得合而為一，
    形成犯罪意思之聯絡。故行為人分別基於直接故意與間接故
    意實行犯罪行為，自可成立共同正犯。又共同正犯之意思聯
    絡，原不以數人間直接發生者為限，即有間接之聯絡者，亦
    包括在內（最高法院107年度台上字第3209號判決意旨參照
    ）。本件被告雖與「王妤欣」就本案詐欺取財犯行之構成犯
    罪事實，彼此間存有間接故意與直接故意之差異，仍無礙於
    被告與「王妤欣」間形成犯意聯絡，是被告與「王妤欣」間
    有犯意聯絡及行為分擔，應論以共同正犯。
  ㈢被告以一行為同時觸犯上揭2罪名，為想像競合犯，應依刑法
    第55條規定，從一重論以洗錢防制法第14條第1項之一般洗
    錢罪。
　㈣按犯前二條之罪，在偵查或審判中自白者，減輕其刑，洗錢
    防制法第16條第2項定有明文。被告於本院審理時自白犯罪
    （本院卷第124頁），應依上開規定，減輕其刑。　　
四、撤銷原判決之理由：
  ㈠原審認被告共同洗錢及詐欺取財事證明確，予以論罪，固非
    無見，惟查，被告於本院自白犯行且與告訴人成立調解，賠
    償全部損失，此為有利被告之量刑因子，原審未及審酌，自
    有未合。
  ㈡被告提起上訴，以其已坦承犯行且積極與告訴人達成和解，
    原審未及審酌，亦未適用洗錢罪減刑之規定，指摘原判決違
    誤，為有理由，自應由本院撤銷改判。
  ㈢爰審酌被告正值青壯，有謀生能力，竟不思循正當途徑賺取
    財物，將其申辦之本案帳戶提供予「王妤欣」使用，並於告
    訴人匯款後，前往領款並交付，使告訴人受有財產損失，所
    為誠屬不該；被告犯後迄於本院始坦承犯行，與告訴人於本
    院成立調解，有調解筆錄可按（本院卷第117至118頁），同
    意賠償全部損害32萬元，已先賠償5萬元，其餘分期，顯盡
    力彌補所生損害，另考量被告犯罪手段、情節、參與程度及
    告訴人受損金額非微，被告取得其中199,500元花用，兼衡
    被告於本院審理時自承大學畢業之智識程度，從事食品工廠
    工作、月收入30,000元（原審卷第94頁）等一切情狀，量處
    如主文第2項所示之刑，並就併科罰金部分，諭知易服勞役
    之折算標準。
五、宣告附條件緩刑：
　　被告無犯罪之前科紀錄，有被告前案紀錄表在卷可憑，其係
    一時失慮，而罹典章，事後坦承犯行，並賠償告訴人之損失
    ，且已給付部分賠償金，顯有悔悟之情，又告訴人對於被告
    當時所為，表示不願再追究，本院認其經此教訓後，當益知
    警惕，信無再犯之虞，因認其所宣告之刑，以暫不執行為適
    當，宣告緩刑5 年，以啟自新。惟為督促被告能履行賠償義
    務，另為使被告知所警惕，並兼顧告訴人之權益，認應依刑
    法第74條第2 項第3 款規定，於緩刑期間課予被告履行上開
    調解內容之負擔，乃屬適當，爰併予宣告之；且前開被告應
    支付損害賠償部分，依刑法第74條第4 項之規定，得為民事
    強制執行名義。此外，倘被告未遵循本院所諭知如主文所示
    緩刑期間之負擔，情節重大者，檢察官尚得依刑事訴訟法第
    476 條、刑法第75條之1 第1 項第4 款之規定，聲請撤銷本
    案緩刑之宣告，併予敘明。
六、沒收：
　　被告雖有上開犯罪所得，然考量被告與告訴人調解成立，賠
    償其所受損害全額32萬元，詳如附件所載，倘再諭知沒收犯
    罪所得並追徵其價額，恐有受重複執行沒收或追徵之雙重追
    索危險，對被告顯然過苛，故依刑法第38條之2 第2 項之規
    定，不再予宣告沒收，併此敘明。
據上論斷，應依刑事訴訟法第369 條第1 項前段、第364 條、第
299 條第1 項前段，刑法第74條第1 項第1 款、第2 項第3 款，
判決如主文。
本案經檢察官江金星提起公訴，檢察官謝錫和到庭執行職務。
中　　華　　民　　國　　110 　年　　4 　　月　　22　　日
                  刑事第五庭    審判長法　官  黃國永
                                      法　官  蔡川富
                                      法　官  翁世容
以上正本證明與原本無異。
如不服本判決應於收受送達後20日內向本院提出上訴書狀，其未
敘述上訴理由者，並得於提起上訴後20日內向本院補提理由書（
均須按他造當事人之人數附繕本）「切勿逕送上級法院」。
                                      書記官  顏惠華
中　　華　　民　　國　 110　　年　　4 　　月　　22　  日
附錄本案論罪科刑法條全文：　　
洗錢防制法第2條：
本法所稱洗錢，指下列行為：
一、意圖掩飾或隱匿特定犯罪所得來源，或使他人逃避刑事追訴
    ，而移轉或變更特定犯罪所得。
二、掩飾或隱匿特定犯罪所得之本質、來源、去向、所在、所有
    權、處分權或其他權益者。
三、收受、持有或使用他人之特定犯罪所得。
洗錢防制法第14條：
有第二條各款所列洗錢行為者，處 7 年以下有期徒刑，併科新
臺幣 5 百萬元以下罰金。
前項之未遂犯罰之。
前二項情形，不得科以超過其特定犯罪所定最重本刑之刑。
中華民國刑法第339條：
（普通詐欺罪）
意圖為自己或第三人不法之所有，以詐術使人將本人或第三人之
物交付者，處 5 年以下有期徒刑、拘役或科或併科 50 萬元以
下罰金。
以前項方法得財產上不法之利益或使第三人得之者，亦同。
前二項之未遂犯罰之。
附表：
告訴人 告訴人匯款①時間②地點 ③匯入帳戶③金額（新臺幣） 被告提領時間、金額 卷證出處 蘇偉仁 ①108 年11月27日下午5時33分許 ②第一行動銀行匯款 ③本案帳戶 ④5,000 元 被告於108 年11月27日下午5 時55分許提領5,000元 臺北富邦商業銀行股份有限公司土城分行109年10月22日北富銀土城字第10900000 66 號函暨所附本案帳戶交易明細1 份（本院卷第47頁至第57頁）。  ①108 年12月3 日晚間8時58分許 ②第一行動銀行匯款 ③本案帳戶 ④6,000 元 被告於108 年12月3 日晚間9 時27分許跨行提領6,000 元   ①108 年12月4 日下午5時28分許 ②第一行動銀行匯款 ③本案帳戶 ④9,000 元 被告於108 年12月4 日下午5 時54分許跨行提領9,000 元   ①108 年12月6 日晚間8時51分許 ②第一行動銀行匯款 ③本案帳戶 ④20,000 元 被告於108 年12月6 日晚間9 時17分提領20,000元   ①108 年12月8 日晚間7時43分許 ②第一行動銀行匯款 ③本案帳戶 ④30,000 元 被告於108 年12月8 日晚間7 時56分提領29,500元   ①108 年12月10日下午4時47分許 ②第一行動銀行匯款 ③本案帳戶 ④30,000 元 被告於108 年12月10日下午5 時25分許提領30,000元   ①108 年12月11日下午4時18分許 ②第一行動銀行匯款 ③本案帳戶 ④50,000 元 被告於108 年12月11日下午5 時23分許提領50,000元   ①108 年12月13日中午12時59分許 ②台新行動銀行匯款 ③本案帳戶 ④50,000 元 被告於108 年12月13日下午1 時53分許跨行提領10,000元、同日晚間6 時8分許，提領40,000元   ①108 年12月14日上午10時54分許 ②台新行動銀行匯款 ③本案帳戶 ④50,000 元 被告於108 年12月14日上午11時32分許提領50,000元   ①108 年12月15日中午12時15分許 ②第一行動銀行匯款 ③本案帳戶 ④30,000 元 被告於108 年12月15日下午1 時48分許提領50,000元   ①108 年12月15日下午1時28分許 ②告訴人委請友人以台新行動銀行匯款 ③本案帳戶 ④20,000 元    ①108 年12月27日下午5時37分許 ②台新行動銀行匯款 ③本案帳戶 ④15,000 元 被告於108 年12月27日下午5 時59分許跨行提領1,000 元、同日晚間6 時許跨行提領14,000元   ①109 年1 月4 日凌晨1時12分許 ②台新行動銀行匯款 ③本案帳戶 ④5,000 元 被告於109 年1 月4 日凌晨1 時53分許跨行提領5,000 元  合計金額 320,000元 319,500元